最高法院刑事判決　　　　　　九十四年度台上字第六三二五號
　　上　訴　人　甲○○
　　　　　　　　　　　　6號
　　選任辯護人　黃碧芬律師
上列上訴人因殺人案件，不服臺灣高等法院中華民國九十四年四
月二十九日第二審更審判決（九十二年度重上更(四)字第一七六號
，起訴案號：臺灣新竹地方法院檢察署六十一年度偵字第三九二
六號），提起上訴，本院判決如下：
    主  文
原判決撤銷，發回臺灣高等法院。
    理  由
本件原判決認定上訴人甲○○於民國五十七年間係臺北市政府地
政處雇員，認識同在該市府服務之饒秋桂，以同是來自苗栗，起
意追求，饒秋桂不堪其擾，辭職返回苗栗。惟上訴人仍時至饒宅
糾纏，五十八年間，並迭寄信函，以加害生命之事恐嚇饒秋桂稱
：如不交往，將殺害全家云云；使饒秋桂心生畏懼提出告訴，經
臺灣新竹地方法院以五十八年度易字第四五一七號判決科處罰金
二百元，如易服勞役，以三元折算一日確定，執行完畢後。上訴
人仍不罷休，時往饒宅徘徊。嗣上訴人獲悉饒秋桂與王魯明論及
婚嫁，預定於六十一年五月十五日完婚。上訴人因而與饒秋桂談
判多次，從中阻撓不成，於同年五月十一日中午在苗栗市玉清宮
，談論亦無結果，乃萌生殺害饒秋桂家人之概括犯意。於同（十
一）日晚九時許，先赴姊夫陳啟標之胞兄即不知情之陳啟棟苗栗
市○○路七六號之藤椅店，取回其所有之前寄存之獵槍一把（內
政部於六十年十二月十四日發給上訴人該獵槍自衛槍枝執照，當
時尚未頒布槍砲彈藥刀械管制條例）、尚未擊發之霰彈三十六顆
、已經擊發之彈殼八顆、短柄斧頭一把、附具刀鞘之尖刀一把、
散裝鋼質彈珠二包、鑽子一支、獵槍彈葯一盒、火藥一包、信火
帽一包、瓦斯一罐及衣物數件，並準備巴拉松農藥一瓶，分裝在
二個手提包內，隨即騎乘自行車至苗栗縣苗栗鎮玉清里坡塘下二
號之一（現門牌為苗栗市○○路二號）饒秋桂住處附近之建功國
小操場等候，俟饒宅熄燈就寢後下手。至翌（十二）日上午二時
許，上訴人因持續失戀後呈現主觀精神耗弱狀態，攜帶上開獵槍
、霰彈、斧頭、小刀、農藥巴拉松等物品，並將霰彈一顆上膛，
無故越牆侵入苗栗縣苗栗鎮玉清里坡塘下二號之一饒宅庭院，先
用斧頭擊破大門玻璃，開啟大門（毀損部分未據告訴及起訴），
逕入二樓饒秋桂閨房，適饒秋桂之妹饒秋雲於當晚改睡在饒秋桂
床位，上訴人在昏暗中誤認靠窗臥睡中之饒秋雲即係饒秋桂，明
知以槍射人，可發生死亡之結果，仍持獵槍朝床上之饒秋雲上胸
要害射擊霰彈一顆，致使饒秋雲中彈，當場肺臟破裂死亡。此時
與饒秋雲同睡之饒秋月聞聲驚醒，目睹上訴人行兇，乃責難其射
殺者並非饒秋桂，上訴人追問饒秋月：「饒秋桂睡於何處？」，
適饒秋桂與其父、母饒嘉瓊、饒黃沾福聞聲各自其臥室奔來查看
，上訴人乃賡續前殺人犯意，再裝填霰彈一顆，持該獵槍朝向饒
秋桂射擊，倖饒秋月從旁奮力推開，致彈發未中。饒秋桂與其父
、母復趨前合力奪下上訴人所持獵槍。上訴人又賡續前揭殺人故
意，取出身帶短柄斧頭，猛砍饒嘉瓊頭部，造成饒嘉瓊前額切傷
二處，長各為十二公分、十公分，另頭頂部挫傷一處長十公分，
深達骨膜，右側頭部切傷一處約八公分，左上臂切傷長約六公分
，並有腦震盪現象，但未致命。俟饒嘉瓊、饒黃沾福、饒秋桂、
饒秋月合力再將斧頭奪下後，上訴人再賡續前開殺人犯意，取用
刀鞘內尖刀，以尖刀向饒秋桂下腹由下往上猛剌一刀（三．０〤
０．三）深達十三公分，幸因饒家人於合力奪刀，加上饒秋月呼
救，驚醒鄰居金星及房東聞聲前來搭救，始合力將上訴人制服，
交予據報趕來之警方人員當場逮捕。饒嘉瓊、饒秋桂經送醫急救
，亦均倖免於難等情。因將第一審科刑判決撤銷，改判仍論處上
訴人連續殺人罪刑（處無期徒刑，褫奪公權終身；減為有期徒刑
十五年，褫奪公權十年；再減為有期徒刑十年，褫奪公權六年八
月）。固非無見。
惟查：（一）司法院大法官會議釋字第一三八號解釋固說明：「
案經提起公訴或自訴，且在審判進行中，此時追訴權既無不行使
之情形，自不發生時效進行問題」。惟此所謂已提起公訴或自訴
，且在審判進行中者，乃意指追訴權原未消滅，且現尚在依法行
使中者而言。此時既無不行使之情形，自不發生時效進行之問題
（見上開解釋理由書）。經查上訴人因心神喪失，前經更(二)審裁
定在其心神喪失回復以前停止審判（見更二卷第六十頁）。是在
審判進行中，因上訴人心神喪失，依刑事訴訟法第二百九十四條
第一項裁定停止審判，致審判程序不能繼續，依刑法第八十三條
第一項規定，其追訴權時效，應停止進行，但同時仍須注意同法
條第三項之規定。則該依法律規定不能繼續之審判程序，其追訴
權是否仍在依法行使中﹖原判決未予審認、說明，即認本件情形
不符合「追訴權因不行使而消滅」之要件，自屬理由不備。（二
）有罪判決書之事實一欄，為判斷其適用法令當否之準據，法院
應將依職權認定與論罪科刑有關之事實，翔實記載，然後於理由
內逐一說明其憑以認定之證據，並使事實認定與理由說明，互相
適合，方為合法。倘事實認定與理由說明，不相一致，或事實與
理由欄內之記載，前後不符，按諸刑事訴訟法第三百七十九條第
十四款後段規定，均屬判決理由矛盾之當然違背法令。上引原判
決事實認定，如若無誤，似意指上訴人萌生者乃殺害饒秋桂家人
之概括犯意（見原判決第二頁第一、二行），此與其理由說明：
「被告（即上訴人）於饒家夜間睡眠之時，上午二時，既攜帶霰
彈槍，且帶斧頭，又帶尖刀其準備之凶器周全並大量，可見被告
有殺害『被害人全家』之意，且應屬概括殺人犯意」、「上訴人
以獵槍殺害饒秋雲部分，其在黑暗中進入閨房誤認床上之饒秋雲
為饒秋桂，舉槍殺之，為客體錯誤，不影響其殺人罪之故意」，
顯相牴觸。又上訴人萌生者若僅有殺害饒秋桂家人之概括犯意，
則其事後舉槍射殺饒秋桂部分，是否在原殺人概括犯意範圍外另
行起意所為﹖亦待釐清。（三）有罪判決書所記載之犯罪事實，
為論罪科刑適用法律之基礎，故凡於適用法律有關之重要事項，
必須詳加認定，明確記載，然後於理由內敘明犯罪事實所憑之證
據及認定之理由，始足為適用法律之依據。原判決以上訴人持以
殺人之獵槍一把、尚未擊發之霰彈三十四顆、短柄斧頭一把、附
具刀鞘之尖刀一把，係上訴人所有供犯罪所用之物，而併予宣告
沒收，惟於理由內未說明認定上開沒收物係上訴人所有所憑之證
據，有判決不載理由之違法。又該未擊發之霰彈三十四顆，似尚
未供犯本件殺人罪使用，可否認係供犯罪所用之物，亦待調查釐
清。（四）依原判決理由說明，上訴人所犯連續殺人罪，應先依
連續犯規定，就其法定本刑有期徒刑部分加重其刑後，再依刑法
第十九條第二項精神耗弱得減輕其刑之規定，減刑上訴人之刑，
因而論處上訴人無期徒刑、禠奪公權終身。則上訴人應依中華民
國七十七年罪犯減刑條例第二條第一項第一款甲類第二目規定，
減其宣告刑為有期徒刑十五年。原判決理由說明：「應減其宣告
刑三分之一，為有期徒刑十五年、禠奪公權十年」（見原判決第
十六頁第二四行、第二十五行）。顯與其援引作為減刑依據之法
律規定不符，自屬於法有違。（五）除刑事訴訟法有特別規定外
，審判長、受命法官、受託法官或檢察官指定期日行訴訟程序者
，應傳喚或通知訴訟關係人使其到場，為該法第六十三條第一項
前段所明定，又當事人、代理人、辯護人或輔佐人得於訊問證人
、鑑定人或通譯時在場，其訊問之日、時及處所，法院應預行通
知，復於同法第一百六十八條之一第一項、第二項前段著有明文
。同法第一百六十三條第二、三項又規定：「法院為發見真實，
得依職權調查證據。但於公平正義之維護或對被告之利益有重大
關係事項，法院應依職權調查之」、「法院為前項調查證據前，
應予當事人、代理人、辯護人或輔佐人陳述意見之機會」，而法
院依職權傳喚證人或鑑定人到庭後，同法第一百六十六條之六第
一項另又規定：「法院依職權傳喚之證人或鑑定人，經審判長訊
問後，當事人、代理人或辯護人得詰問之，其詰問之次序由審判
長定之」。是法院依職權調查證據之前，應予當事人、代理人或
輔佐人陳述意見之機會，定調查期日踐行證據調查程序時，亦應
傳喚被告及通知其辯護人到場，俾便渠等行使詰問權。而刑事被
告詰問證人、鑑定人之權利，乃被告訴訟上之防禦權，為憲法第
十六條所保障之人民訴訟權之一，且屬憲法第八條第一項規定「
非由法院依法定程序不得審問處罰」之正當法律程序所保障之權
利。上開憲法上權利之制度性保障，旨在公平審判及發見真實，
以達成刑事訴訟之目的。為確保被告對證人、鑑定人之詰問權，
證人、鑑定人於審判中，應依法定程序，到場具結陳述，並接受
被告之詰問，其陳述始得作為判決之基礎。原審法院於九十三年
八月十三日定期依職權傳喚證人金星，及於同年九月二十三日赴
臺北縣三重市○○路一一七號順記車行，訊問證人該車行經理張
正宗之前，既未依法予當事人或辯護人陳述意見之機會，定調查
期日踐行上開證據調查程序時，復未傳喚上訴人或通知其選任辯
護人到場，俾使該證人接受被告詰問，有原審刑事案件審理單及
準備程序筆錄可稽（見原審卷第一八三頁、第一九二頁至第一九
五頁、第二０一頁、第二０七頁至第二一０頁）。則原判決採納
證人金星、張正宗於原審前開準備程序之證言，作為判決之基礎
（見原判決第五頁第二五行至第三一行、第十四頁第五行至第十
四行），顯屬違法。以上，或係上訴意旨所指摘，或屬本院得依
職權調查之事項，應認原判決仍有撤銷發回更審之原因。
據上論結，應依刑事訴訟法第三百九十七條、第四百零一條，判
決如主文。
中　　華　　民　　國　九十四　年　十一　　月　 十一　 日
                      最高法院刑事第一庭
                          審判長法官  施　文　仁
                                法官  林　永　茂
                                法官  蕭　仰　歸
                                法官  王　居　財
                                法官  林　開　任
      本件正本證明與原本無異
                                      書  記  官
中　　華　　民　　國　九十四　年　十一　　月　 十七　 日
                                                      V
